臺灣板橋地方法院民事判決　　　　　　 94年度重訴字第460號
原　　　告　甲○○
法定代理人　台北市政府社會局
法定代理人　己○○
訴訟代理人　王玉珊律師
複代理人　　蔣瑞琴律師
被　　　告　丁○○
　　　　　　　　　　　1
訴訟代理人　蔡文彬律師
複代 理 人　林明賢律師
訴訟代理人　姚宗樸律師
複代 理 人　庚○○
被　　　告　丙○○
　　　　　　　　　　　室現在.
被　　　告　戊○○
　　　　　　　　　　　室現在.
上列當事人間請求侵權行為損害賠償等事件，於中華民國96年8
月9日言詞辯論終結，本院判決如下：
    主          文
被告丁○○、丙○○、戊○○應給付原告新臺幣壹仟貳佰肆拾玖
萬壹仟貳佰壹拾壹元，及自中華民國九十五年十二月十三日起至
清償日止，按年息百分之五計算之利息。
原告其餘之訴駁回。
訴訟費用由被告連帶負擔。
本判決第一項於原告以新臺幣肆佰萬元為被告預供擔保後，得為
假執行；被告於執行標的物拍定、變賣、或物之交付、或假執行
執行程序終結前，以新臺幣壹仟貳佰肆拾玖萬壹仟貳佰壹拾壹元
為原告預供擔保，或將請求之標的物提存後，得免為假執行。
原告其餘假執行之聲請駁回。
    事 實 及 理 由
壹、程序方面：
一、被告丙○○、戊○○等二人經合法通知，均未於言詞辯論期
    日到場，核無民事訴訟法第386 條各款所列情形，該部分爰
    依原告之聲請，由其一造辯論而為判決。
二、訴狀送達後，原告不得將原訴變更或追加他訴，但有擴張或
    減縮應受判決事項之聲明之情形者，不在此限，民事訴訟法
    第255 條第1 項第3 款定有明文。本件原告前於民國93年11
    月8 日提起刑事附帶民事訴訟時，原聲明請求被告連帶給付
    新臺幣（下同）1,408 萬元，嗣減縮其請求之聲明如下述，
    其所為訴之變更，經核與前揭法條相符，應予准許。
三、原告之法定代理人為台北市政府社會局，局長原為乙○○，
    嗣變更為己○○，已經該局新法定代理人具狀聲明承受訴訟
    ，併此敘明。
貳、當事人之主張：
一、原告方面：
    聲明：被告應連帶給付原告12,491,211元及自起訴狀繕本送
    達翌日起至清償日止，按年息百分之五計算之利息。並陳明
    原告願供擔保以代釋明，請准宣告假執行。
    其陳述及所提出之證據如下：
(一)原告與被繼承人惲彥彤係夫妻，而惲彥彤於民國88年5 月21
    日死亡，死亡當時原告因罹患老人痴呆症，且膝下無子乏人
    照顧，竟連其夫死後發生惡臭，亦誤以為其夫在睡覺，經鄰
    居於88年間通報，社會局始得知前開事實。社會局受通報後
    即出面照顧原告，而原告經台灣台北地方法院於89年3 月1
    日宣告為禁治產人（參照原證一號），同年5 月20日裁定台
    北市政府社會局為監護人（參照原證二號）。惟88年間社會
    局受通報開始照顧原告，但因尚未受裁定為原告之監護人，
    因此法理上尚無法介入原告繼承其夫財產之相關情事，但經
    查證發現其夫惲彥彤尚有大陸子女生存，於代為辦理後事之
    時，基於人道而輾轉通知其大陸子女被告丙○○、戊○○（
    非原告之子女）來台奔喪。誰知被告丙○○、戊○○趁來台
    奔喪之際於原告之住所翻箱倒櫃，找到惲彥彤生前之存摺、
    定存單、印鑑等，由於其係大陸人士無法於台灣的銀行領取
    存款，竟夥同其親戚即被告丁○○，自88年7 月14日起，對
    銀行隱瞞惲彥彤已死之事實，盜蓋惲彥彤之印章而共同領取
    惲彥彤之存款如原證四號存單所記載。被告丙○○、戊○○
    旋於88年7 月25日離台。被告丙○○、戊○○離台後，被繼
    承人惲彥彤之存款仍由被告丁○○繼續提領，前後共提領如
    訴之聲明所載之金額。台北市政府社會局於89年5 月20日始
    受裁定為原告之監護人，並委託專業辦理遺產申報，於辦理
    遺產申報期間始發現被繼承人惲彥彤之存款已遭盜領之事實
    ，並向台灣板橋地方法院檢察署提出告訴，經板檢起訴如原
    證五號。現經鈞院刑事庭判決確定（原證七號），並將附民
    裁定移送民庭。此為全部事實之經過。
(二)不爭執點：
  １、原告係被繼承人惲彥彤之妻子，自始至終有合法繼承權。
      且係唯一合法繼承人。
  ２、原告於被繼承人死亡時，人已痴呆，而無行為能力。
  ３、被告至今持有被繼承人惲彥彤名下之存摺、印章等物。
  ４、被告分別於民國88年10月7 日提領158,639 元與89年1 月
      17日提領221,604 元被繼承人惲彥彤名下存款。
  ５、被告於88年7 月17日與戊○○、丙○○等共同至華僑銀行
      領出被繼承人惲彥彤之存款9,231,157 元。並由被告丁○○出示身份證供銀行登記為提領人。
  ６、被繼承人惲彥彤的存款確實遭盜領1,249 萬1,211 元。（
      原證九號）
(三)被告丁○○是否受有不當得利？
  １、系爭存款確係由被告丁○○與丙○○、戊○○等共同盜領
      ：
   (1)被告惲軍憔於板橋地檢署首次開庭時，檢方問其：「你有
      無提領告訴人所指控惲彥彤名下存款？」其回答：「有」
      ，可知惲彥彤名下存款確由其提領走無誤。然案重初供，
      當時被告惲軍憔之回答自應係最為正確。（參照原證六號
      及被告丁○○於95年10月17日答辯狀中第二頁第六行後段
      以後承認其於地檢署說詞，僅辯稱係檢察官未提示各筆定
      存單云云致其輕率回答）。
   (2)其後被告惲軍憔則坦承其與同案被告丙○○、戊○○三人
      偽以惲彥彤名義，盜領其定期存款」（參照原證五號檢察
      官起訴書證據二），故依此證言則三人既共同盜領被繼承
      人惲彥彤之定期存款，則盜領後已完成不當得利，自不論
      其最後如何處理所盜領金額。
   (3)依據原證九號華僑銀行之回函，被繼承人惲彥彤存款遭盜
      領其中九百餘萬元乙筆之領款人為被告「丁○○」，可知
      該存款之提款人等應為丁○○。而被告丁○○自已亦陳述
      當時在場共同盜領者尚有戊○○與丙○○。
   (4)又被告丙○○、戊○○離境後（原證十號），被繼承人惲
      彥彤之存款仍遭人繼續提領，於刑庭中被告惲軍憔亦坦承
      為其所提領。
   (5)按被告丁○○至今持有被繼承人惲彥彤之存摺、印章滿且
      承認88年7 月17日、88年10月7 日及89年1 月17日之存款
      為其提領，則可推測其亦提領88年7 月14日、88年7 月22
      日之存款無誤。
   (6)綜上可知，被告丁○○等三人確實盜領全部系爭存款。其
      盜領取得後即已受有取得該等存款之利益，被告丁○○空
      言未受利益，或空言全部存款皆由其他被告取得，其分文
      未取等而未受利益云云，原告否認之，其所辯自不足採。
  ２、被告丙○○、戊○○、丁○○三人提領系爭存款為共同侵
      權行為：
   (1)被告丙○○、戊○○、丁○○等三人皆無權提領系爭存款
      ，蓋被繼承人死亡後，其財產已成全體繼承人公同共有，
      依照民法第828 條第2 項規定應得全體公同共有人之同意
      始得處分或行使其他權利，本件領款之合法繼承人僅原告
      一人而已，故被告三人皆無權提領系爭存款。
   (2)況被告三人竟還透過偽造文書及詐欺銀行之方式提領該存
      款，蓋被繼承人已死亡，該存款自不可能依據其印鑑提領
      ，被告等故意隱瞞被繼承人死亡的事實，並盜蓋被繼承人
      之印鑑章，致銀行陷於錯誤而交付存款，被告等之行為已
      觸法並遭刑事追訴，原告所繼承之存款因此不翼而飛，當
      然受有存款遭盜領之損害。
  ３、被告丙○○、戊○○、丁○○三人提領系爭存款並取得系
      爭存款，自屬不當得利：
   (1)被告丁○○表示被告丙○○、戊○○之授權而提領系爭存
      款，惟原告否認被告丙○○、戊○○有是項授權，被告自
      己亦就此於答辯狀中主張無因管理（無因管理係指未受委
      任並無義務而為他人管理事務者），足證其並未受委任。
   (2)且系爭存款係被繼承人惲彥彤之遺產，由於其大陸子女並
      未向所屬地方法院聲明繼承而視為拋棄繼承，原告為唯一
      之繼承人，被告丙○○、戊○○並無權利，其既無權提領
      ，則其自無權授權，被告丁○○自不得以此免責。至於其
      三人共同提領後究竟如何分贓，則於三人共同提領時，三
      人已共同受利，尚非其三人得另行就各自分贓額主張受利
      。
   (4)於被繼承人惲彥彤死亡後二年期間未滿前，大陸子女是否
      繼承仍不明確時，由於遺產尚未分割係公同共有，亦應由
      全體繼承人決意始得處分，故該存款於未得全體繼承人同
      意提領前任何繼承人亦不得擅自提領，被告戊○○、丙○○亦無權擅自提領，被告丙○○等既無權利提領則如何能
      授權於被告丁○○？其以此推說提領存款「有法律上之原
      因」自非適法。
  ４、被告丁○○提領系爭存款並非無因管理：
   (1)原告因痴呆不知被繼承人惲彥彤已死亡，鄰居聞惡臭而檢
      舉陳報社會局，社會局因而出面處理，雖法律程序遲至民
      國89 年5月間始選定社會局為原告之監護人，但社會局一
      獲檢舉陳報，立即積極介入照顧原告生活，並代其處理被
      繼承人之後事，被告丁○○所說由被告丙○○及其以盜領
      存款處理，原告否認之。
   (2)且當時社會局雖基於人道通知大陸子女來台奔喪，惟其大
      陸子女來台後，並未配合任何後事處理，社會局告知已為
      原告申請宣告禁治產時，其亦不表示意見更無向法院爭取
      監護之任何舉動，被告現在所言，實皆非事實。
   (3)被告三人將被繼承人惲彥彤之存款盜領乙空，對於原告而
      言亦只有損害而毫無利益可言，被繼承人之後事，事實上
      亦已由社會局介入處理，被告丁○○主張無因管理自無道
      理可言。
   (4)被告丁○○所稱無因管理若指的是為被告丙○○、戊○○
      等管理，而代其提領存款，除原告否認其擅自領款係為丙○○、戊○○之利益外，並否認其三人之內部分贓，被告
      丁○○自應就此負舉證責任。況若果真其係為被告丙○○
      、戊○○之利益而為管理行為，則因其行為侵害原告之權
      利，自亦應負責。
   (5)被告丁○○貪小便宜，視錢如命，即使在經過刑事庭認定
      有罪之後亦仍然欺原告之痴呆，竟趁社會局未注意之際多
      年來仍多次以自己的姓名領取原告之老人年金（原證11）
      ，由於里長之疏失竟任其得逞多次，就該等原告之老人年
      金，其代為領取花用，難道亦係「無因管理」所致？被告
      丁○○之為人，由此亦可窺一、二。
  ５、綜上，無論被告丙○○、戊○○等人未依法於台灣申報繼
      承而喪失繼承權之時效外，被告丙○○、戊○○亦無權提
      領系爭存款（參照民法828 條），其提領亦違犯刑法偽文
      、詐欺及侵佔罪嫌，更何況被告丁○○之提領行為！其對
      原告構成侵權及不當得利，至顯且明。
(四)原告受有損害及被告丁○○受有利益之金額計算及其依據說
    明：
  １、否認被告丁○○於95年10月17日答辯狀中所稱惲彥彤財產
      係來自祖上分田產及生前有交待其存款交由子女之言語。
  ２、否認被證一號之真正，蓋其上皆係電腦繕打，並無法清楚
      何人製作，且署名處並無任何人簽署，故原告否認此文件
      實質及形式之真正。
  ３、原告係被繼承人惲彥彤之唯一合法繼承人，系爭存款全部
      皆屬原告所有，現遭被告等盜領，被告等自受有不當得利
      ，而原告等亦受有損害。
  ４、原告提領金額之依據為原證九號之銀行回函，其上並載明
      被告等提領之時間，及其上登載提領款人（有登載其中一
      件）。
  ５、又由於原告於起訴之初係依據地檢署起訴書所載壹仟肆佰
      萬餘元之金額而起訴，後經刑庭地院調查如原證十號之金
      額，故原告亦據此更正請求之金額如訴之聲明。
(五)證據：提出臺灣臺北地方法院89年3 月1 日88年度禁字第12
    8 號民事裁定、臺灣臺北地方法院89年5 月20日88年度監字
    第48號民事裁定、財政部臺北市國稅局93年6 月8 日財北國
    稅審二字第0930223901號書函、華僑商業銀行存單、臺灣板
    橋地方法院檢察署93年7 月30日92年度偵續字第118 號93年
    度偵字第3454號檢察官起訴書、筆錄、臺灣板橋地方法院94
    年6 月23日93年度訴字第1508號刑事判決、戶籍謄本、大陸
    地區人民進入臺灣地區旅行證申請書、華僑銀行營業部93年
    12月28日（九三）僑銀營字第482 號函、財政部臺北關稅局
    93年11月29日北普稽字第0931022333號函、臺北市九十四年
    度大安區70歲至98歲長者名冊等影本為證據。
二、被告方面：
    聲明：請求駁回原告之訴；並陳明如受不利之判決，願供擔
    保請求免為假執行。
    其陳述及所提出之證據如下：
(一)原告所請求金額之依據不明原證四所示之存單，因影印模糊
    不清、難以辨識，經比對台灣板橋地方法院95年度訴字第15
    08號刑事判決之附表（參原證七），五筆定存金額不過11,8
    01,802元，縱使加計利息，亦僅12,491,211元；又經前開刑
    事判決認定為被告丁○○所提領者，僅附表編號2 、4 、5
    ，加計利息之總數為9,611,400 元。前開金額以外部份之項
    目不詳，原告雖陳稱被告丁○○自始坦承將惲彥彤名下之存
    款悉數領罄，惟此乃檢察官訊問時未將各筆定存單逐項提示
    ，致被告誤解而輕率為肯定之答覆，有前開刑事判決第10頁
    可稽。爰請原告詳列其請求14,080,000元之項目及被告丁○○提領該金額之證據。
(二)被告丁○○未受有利益，不構成不當得利：
    按「無法律上之原因而受利益，致他人受損害者，應返還其
    利益。雖有法律上之原因，而其後已不存在者，亦同。」民
    法第179 條定有明文。不當得利以受有利益為要件，依前開
    刑事判決所認定之事實，業已領得之存單金額（該刑事判決
    附表編號2 、4 、5） 均轉交戊○○、丙○○等人，且財團
    法人金融聯合徵信中心93年3 月30日（93）金徵（業）字第
    04 443號函稱：該中心資料庫並無被告丁○○於88年7 、8
    月銀行往來資料（參見前開刑事判決第11、12頁）；復依財
    政部台灣省北區國稅局新莊稽徵所之北區國稅新莊二字第09
    51021301號函所示被告丁○○88、89年度綜合所得稅各類所
    得資料清單中，並無與本案相關之金額存在，故被告丁○○
    並未受有提領定存金額之利益，與不當得利之受利益要件不
    符，自不負返還義務。
(三)被告丁○○不該當共同侵權行為：
  １、按「依民法第一百八十五條第一項之規定，共同侵權行為
      人固連帶負損害賠償責任，惟同條項前段所謂共同侵權行
      為，須共同行為人皆已具備侵權行為之要件始能成立，若
      其中一人無故意過失，則其人非侵權行為人，不負與其他
      具備侵權行為要件之人連帶賠償損害之責任。」最高法院
      22年上字第3437號著有判例。故原告依共同侵權行為向被
      告請求損害賠償，仍以被告丁○○具備侵權行為之要件為
      前提。首應說明者，台灣地區與大陸地區人民關係條例第
      66條第1 項雖規定「大陸地區人民繼承臺灣地區人民之遺
      產，應於繼承開始起三年內以書面向被繼承人住所地之法
      院為繼承之表示；逾期視為拋棄其繼承權」，惟所謂視為
      拋棄繼承權，乃嗣後溯及於繼承開始時發生效力（參民法
      第1175條），則被告丁○○於88年7 月17日、10月7 日、
      89年1 月17日提領前開刑事判決附表編號2 、4 、5 （經
      上開刑事判決認定為被告丁○○提領）所示之定存時，猶
      在繼承開始起三年內，大陸地區之繼承人既然尚未被視為
      拋棄繼承權，就被告丁○○之行為時間點觀之，被告戊○○、丙○○係合法繼承人。其次，被告戊○○、丙○○確
      係惲彥彤在大陸之子女（被證二），且與惲彥彤間已多次
      探親，惲彥彤與原告均認為被告戊○○、丙○○為惲彥彤
      之子女，並無爭執。退一步言，縱使被告丁○○有誤認情
      事，亦是基於惲彥彤與原告之認定、行政機關（台北市政
      府社會局）通知被告丙○○、戊○○來台辦理惲彥彤後事
      ，則被告丁○○信賴惲彥彤、原告及行政機關之認定，此
      誤認並無過失。
  ２、縱使被告丁○○有提領存款之行為，亦合於適法無因管理
      ：
   (1)刑事上之共同行使偽造私文書罪與民事上之侵權行為，各
      有不同要件，應分別認定，其間無必然關係。行使偽造私
      文書罪在保護文書於法律交往中之安全性、被偽造人之姓
      名權，縱使被告丁○○被前開刑事判決認定共同行使偽造
      惲彥彤名義之私文書，在民事上至多僅可推論侵害惲彥彤
      之姓名權，而姓名權專屬於被繼承人本身，並非繼承之標
      的（參民法第1148條），不得僅因被告丁○○成立共同行
      使偽造私文書罪，即當然認定對原告成立侵權行為，仍應
      審究原告有何權利受損、被告丁○○有何故意、過失不法
      侵害原告權利之行為，更何況前開刑事判決認定被告丁○○不構成共同侵占原告之財產。
   (2)按「未受委任，並無義務，而為他人管理事務者，其管理
      應依本人明示或可得推知之意思，以有利於本人之方法為
      之。」民法第172 條定有明文。惲彥彤去世之後，原告因
      罹患老人痴呆症，且二人膝下無子，台北市政府社會局始
      會通知惲彥彤在大陸地區之子女即戊○○、丙○○等人來
      台辦理惲彥彤之後事，衡情辦理後事相關事宜，當須支出
      若干費用，而當時原告並無法處理（按：台北市政府社會
      局經選定為原告之監護人係在隔年之5 月），自僅能由戊○○、丙○○等繼承人為全權之處理，且大陸地區人民來
      台奔喪期間應屬有限，原告復陷於老人癡呆症而無法討論
      惲彥彤遺產分割事宜（以上敘述參見前開刑事判決第12頁
      ），被告丁○○為惲彥彤之在台親屬，提領惲彥彤之定存
      金交付當時實際上能處理後事、遺產之繼承人戊○○、丙○○，當亦合乎原告可得推知之意思，且就行為當時之情
      形觀之，聲請禁治產、選任監護人緩不濟急，被告丁○○
      之行為核屬有利於原告。至於戊○○、丙○○嗣後被視為
      喪失繼承權及如何處理該定存金，實非被告丁○○所可干
      涉，亦無擔保其應如何處理之義務。
   (3)被告丁○○雖是受戊○○、丙○○委託提款，然基於被告
      丁○○與原告間之親屬情誼及上述情節，不可否認被告丁○○有為已罹患老年癡呆症之原告管理之意思，故被告丁○○未受原告之委任、並無義務、依原告可得推知之意思
      、以有利原告之方法，將惲彥彤之定存金提領並交付其他
      繼承人，俾便處理惲彥彤後事、遺產，核屬適法無因管理
      ，不構成不法侵害原告之權利。
  ３、戊○○、丙○○嗣後視為喪失繼承權，未將辦理喪事之餘
      款交付原告，被告丁○○並無故意、過失：
   (1)行為人須對於構成侵權行為之事實，明知並有意使其發生
      、或預見其發生而其發生並不違反其本意，方有故意之可
      言。被告丁○○協助丙○○、戊○○提領定期存款，是希
      望丙○○、戊○○能妥善處理惲彥彤之後事、遺產並照顧
      原告生活，未認識到將侵害原告之權利，發生侵害之結果
      亦有違被告丁○○之本意，故不構成故意侵權行為。
   (2)因原告罹患老人痴呆症，不能處理惲彥彤之後事、遺產，
      被告丁○○協助提領惲彥彤之定期存款，交付當時尚未喪
      失繼承權、實際上有處理能力之其他繼承人，以便其他繼
      承人處理惲彥彤之後事及分配遺產，並非交付非繼承人作
      為其他用途，依當時處理後事之急迫、原告無法表達意見
      之情形，被告丁○○之行為不僅屬合意、有利之適法無因
      管理，且已盡善良管理人之注意義務。
   (3)民事侵權行為採自己責任原則，須行為人本身有故意、過
      失方負侵權責任，又認定行為人有無故意、過失，應以行
      為人行為時為準，只要行為人於行為時已盡善良管理人之
      注意義務，即不該當侵權行為，不得將丙○○、戊○○嗣
      後之行為歸責於被告丁○○。
  ３、原告未受有損害：
   (1)按「關於侵權行為賠償損害之請求權，以受有實際損害為
      成立要件，若絕無損害亦即無賠償之可言。」最高法院19
      年上字第363 號著有判例。惲彥彤於38年自大陸來台時，
      曾帶走祖上賣出的部分田地款，因此在生前曾交代其存款
      情況，如伊健在待伊到大陸定居後分給各人，如有不測則
      要子女在存款單到期後取出自用（參見被證一），可見惲
      彥彤有意以定期存款返還伊先前帶走之田地賣款，則縱使
      原告繼承定期存款，亦負有以定期存款返還田地賣款之義
      務，故原告實際上未受有損害。惲彥彤以定存金返還田地
      賣款之意思，雖未見諸書面，然確係惲彥彤本人所親述，
      鑒於親屬間口語陳述之證明困難，請鈞院斟酌惲彥彤與家
      族間長年分離、亟思彌補之常情認定之；何況被告丁○○
      從未自本起事件獲有任何利益，且與原告相識甚稔、素無
      怨懟，實無虛假捏謊之必要。
   (2)被告戊○○、丙○○為來台奔喪、辦理惲彥彤之後事及相
      關開支，已支出3,274,000 元（被證三），而此項支出本
      應由惲彥彤之遺產負擔，故至少就3,274,000 元之部份，
      原告並未受有損害。因被告戊○○、丙○○均在大陸、聯
      繫不便，故被告丁○○提出上述開支之單據顯有困難，惟
      前開刑事判決認定被告丁○○提領九百餘萬元，訴外人孫
      勇敏陪同戊○○、丙○○等人來台奔喪期間，匯出六百餘
      萬元，而辦理惲彥彤後事之各項開銷達三百多萬元（參見
      前開刑事判決第12頁），足稽確曾支出3,274,000 元。
(四)大陸惲氏家族提領惲彥彤存款支用及分配情形：
  １、惲彥彤於1932年與徐秀珍結婚（元配），1934年生長女惲
      菊珍，1936年生次女戊○○，后因日本侵略中國而去了重
      慶，徐秀珍於1940年逝世，1944年惲彥彤與劉淑元結婚，
      1946年生女惲克寧，1948年生男丙○○，1949年惲彥彤去
      臺灣，大陸與臺灣隔離幾十年，他們從未離婚，惲彥彤去
      世時（1999年5 月）與劉淑元尚未離婚（於2002年3 月去
      世，有死亡證明書），她理應有部分繼承權。
  ２、惲彥彤1949年去臺灣時帶去了祖上賣出部分田地款（他曾
      告知子女並對丁○○也說過），他生前交代他的存款情況
      ，對子女說過他健在待他到大陸定居後分給各人，如有不
      測要子女在存款單到期後取出自用（存款單共計1000多萬
      元新台幣），大陸有妻子劉淑元及4 位子女繼承，所以無
      論按照國際通則，還是大陸法律，甚至於臺灣法律，我們
      拿了父親生前交待過的錢都是無可非議的、合理的、合法
      的，過去的信中也講過上述內容，而且惲彥彤目前遺留在
      臺北的資產（現金、股票、房屋等）已占到他整個財產的
      大部分，足夠供養甲○○繼母的後半生（何況她還有190
      萬左右的退休金存款）。惲彥彤與甲○○於1998年10月來
      大陸探親時告知我們：他們已年老（89歲及77歲）體弱，
      台北無子女親人照顧，想到大陸定居於子女身邊，二老已
      申請並簽字，樂意定居在上海，我們也答應了父母的要求
      ，準備迎接二位老人到來，甲○○繼母由我們養老送終，
      這也是父親惲彥彤生前的囑咐，可是當父親惲彥彤去世後
      ，我們依其願望由台北帶回甲○○繼母到大陸與我們一起
      生活共享天倫之樂，但當地社會局阻擋了我們帶回的權利
      。
  ３、關於監護人問題，甲○○患了老年癡呆症，按照臺灣當局
      民法規定，監護人的產生應由其親屬推選出來，可是甲○○的監護人是如何產生的？是在大陸所有的親屬不知情的
      情況下產生，當地社會局竟自定為甲○○的監護人，我們
      也從未有任何委託讓台北當地社會局擔任監護人職責。我
      們所用父親惲彥彤的印章及身分證均是他生前交待的，都
      是真實的，更談不上所謂的偽造，甲○○現在患有老年癡
      呆症，思維錯亂的情況下如何作為原告？
  ４、惲彥彤去世後，當時的各項開銷約為300 多萬元已於2004
      年9 月詳告你們，自2000年始各地及農村的許多親屬都要
      每年去墓地祭祀，都要花錢。我們拿的父親惲彥彤1000多
      萬元新台幣除去他當年用去的300 多萬元外，所帶回的餘
      款我們五位繼承人已於當年（1999年）合理分配。
(五)丙○○、戊○○他們是怎麼分配，我無法管。因為他們生活
    辛苦，我就幫他們冒名領錢，並帶到香港去，我沒有意見。
    我將錢帶到香港去，沒有被海關沒收，我是用旅遊的方式分
    給其他的團員請他們幫忙帶去的。幾百萬是丙○○、戊○○
    他們領走，我連錢都沒有看到，之後有小部份的錢是我領走
    的，我也有匯錢給他們，但是我沒有找到匯款單，我確實有
    將錢帶給他們。
(六)證據：提出上海市普陀區公證處1996年5 月29日（96）滬普
    證民字第1626號親屬關係公證書、湖南省長沙市公證處1996
    年5 月2 日（96）長證字第2130號親屬關係公證書、惲彥彤
    逝世後各項開銷327.4 萬元明細、戊○○及丙○○等之書函
    等影本為證據。
參、本院依職權查詢惲彥彤之戶籍資料及被告丁○○之入出境資
    料，並向臺灣臺北地方法院查詢丙○○、戊○○等二人有無
    依臺灣地區與大陸地區人民關係條例規定向該院聲明繼承，
    及向財政部臺灣省北區國稅局查詢被告丁○○之所得資料。
肆、得心證之理由：
一、原告主張原告與被繼承人惲彥彤係夫妻關係，而惲彥彤已於
    民國88年5 月21日死亡，因原告罹患老人癡呆症，且膝下無
    子乏人照顧，嗣原告經臺灣臺北地方法院於89年3 月1 日宣
    告為禁治產人，並於89年5 月20日裁定選定以台北市政府社
    會局為監護人等事實，為被告丁○○所不爭執，並有惲彥彤
    之除戶戶籍謄本（見本院卷第33頁）及本院個人基本資料查
    詢結果（見本院卷第39頁）、臺灣臺北地方法院89年3 月1
    日88年度禁字第128 號民事裁定、臺灣臺北地方法院89年5
    月20日89年度監字第48號民事裁定等影本各一件在卷可參（
    見本院93年度重附民字第54號卷第7 、8 頁，以下簡稱附民
    卷），則原告上開主張自堪信為真實。
二、原告又主張經其查證發現惲彥彤尚有大陸子女生存，於代為
    辦理後事之時，基於人道而輾轉通知其大陸子女被告丙○○
    、戊○○（均非原告之子女）來台奔喪，惟被告丙○○、戊○○趁來台奔喪之際，持惲彥彤之存摺、定存單、印鑑等物
    ，夥同其親戚即被告丁○○，自88年7 月14日起，對華僑銀
    行隱瞞存戶惲彥彤已死亡之事實，盜蓋惲彥彤之印章而共同
    領取惲彥彤之存款，被告丙○○、戊○○旋於88年7 月25日
    離台，被告丙○○、戊○○離台後，被繼承人惲彥彤之存款
    仍由被告丁○○繼續提領，前後共提領如訴之聲明所載之金
    額等事實，亦為被告所不爭執，且有原告提出之華僑商業銀
    行存單影本可參（見本院附民卷第10至15頁），而被告丁○○所涉刑事責任部分，亦經檢察官提起公訴，並經本院刑事
    庭判處罪刑在案，亦有臺灣板橋地方法院檢察署93年7 月30
    日92年度偵續字第118 號93年度偵字第3454號檢察官起訴書
    影本、臺灣板橋地方法院93年度訴字第1508號刑事判決各一
    件在卷足參（見本院附民卷第16至17頁、本院卷第5 至12頁
    ），而依上開刑事判決認定之事實所載：「丁○○係甲○○
    之配偶惲彥彤之姪子，緣惲彥彤於民國88年5 月21日去世時
    ，其妻甲○○罹患老年癡呆症，且兩人膝下無子，致由臺北
    市政府社會局通知惲彥彤在大陸地區之子女即戊○○、丙○○等人（另由檢察官簽分偵辦，現通緝中）來臺辦理惲彥彤
    之後事，戊○○、丙○○等人旋即於同年6 月28日來臺，並
    因而持有惲彥彤之金融機構存摺、印鑑、存單及相關證件等
    物。詎丁○○明知惲彥彤業已去世，戊○○、丙○○等人僅
    係惲彥彤之部分繼承人，戊○○、丙○○等人於如附表編號
    2 、4 、5 所示之華僑商業銀行存單背面「存戶須知」下方
    之「存款人（到期、解約請存戶蓋原留印鑑）」欄內蓋用「
    惲彥彤」之存單印鑑章，致生「惲彥彤」之印文各1 枚，並
    未獲得所有繼承人之同意或授權，乃屬偽造存單到期或解約
    時向華僑商業銀行表示請領該定存之意思的私文書，竟與戊○○、丙○○等人共同基於行使偽造私文書之概括犯意聯絡
    ，先於88年7 月17日，由丁○○陪同戊○○、丙○○等人至
    位於臺北市○○路8 號之華僑商業銀行總行提領如附表編號
    2 所示之存單金額，並由丁○○持該存單交付給不知情之銀
    行行員辦理，同時出示其之身份證由該銀行行員核對身份，
    經該銀行行員核對該存單原留之「惲彥彤」印鑑章無訛及確
    認提領人為「丁○○」並登記提領人姓名後，即交付該存單
    提領金額新台幣（下同）9,231,157 元（含利息563,157 元
    ）給丁○○，丁○○領得上開金額後，即再全數轉交戊○○
    、丙○○等人，足以生損害於甲○○等其餘繼承人及華僑商
    業銀行。嗣戊○○、丙○○等人於88年7 月25日離臺，並於
    同日或前1 日將惲彥彤之金融機構存摺、印鑑、存單及相關
    證件等物交由丁○○保管，且委由丁○○提領如附表編號4
    、5 所示之存單金額，故丁○○遂承前開共同行使偽造私文
    書之概括犯意聯絡，復於88年10月7 日、89 年1月17日，先
    後至上開銀行總行，分別持如附表編號4 、5 所示之存單交
    付給不知情之銀行行員辦理，該銀行行員核對該存單原留之
    「惲彥彤」印鑑章無訛後，即交付該存單提領金額158,639
    元（含利息8,639 元）、221,604 元（含利息11,604元）給
    惲彥彤，足以生損害於甲○○等其餘繼承人及華僑商業銀行
    。」等語，則原告上開主張亦堪信為真實。
三、按「大陸地區人民繼承臺灣地區人民之遺產，應於繼承開始
    起三年內以書面向被繼承人住所地之法院為繼承之表示；逾
    期視為拋棄其繼承權。」，臺灣地區與大陸地區人民關係條
    例第66條第1 項定有明文。本件原告之被繼承人惲彥彤係於
    88年5 月21日死亡，則惲彥彤之在大陸地區之繼承人自應於
    繼承開始起即88年5 月21日起3 年內向惲彥彤死亡時住所地
    之法院為繼承之表示，亦即惲彥彤之在大陸地區之繼承人至
    遲應於91年5 月21日之前提出臺灣地區與大陸地區人民關係
    條例施行細則第59條所規定之聲請書及證件向惲彥彤死亡時
    住所地之法院聲明為繼承之表示，若未於上開期限內向該管
    法院為繼承之表示，則依前揭法條規定，視為拋棄其繼承權
    ，而關於拋棄繼承權之效力，依民法第1175條規定，溯及於
    繼承開始時發生效力，而自始對被繼承人之遺產無繼承之權
    利。另依據本院依職權向惲彥彤死亡時之住所臺北市○○區
    ○○路168 巷7 之3 號地址之管轄法院臺灣臺北地方法院查
    詢惲彥彤之繼承人有無向該管法院聲明繼承結果：「經查本
    院家事法庭電腦分案資料，自82年9 月1 日迄今（95年2 月
    22日）尚無被繼承人惲彥彤（身分證統一編號：Ｚ000000000
    ）之繼承人向本院聲明繼承，請查照。」，此有臺灣臺北地
    方法院95年3 月3 日北院錦家家95科繼97字第0950000986號
    函在卷可參（見本院卷第44頁），則惲彥彤之在大陸地區之
    繼承人因均未於前揭法律規定之期限內向該管之臺灣臺北地
    方法院以書面為繼承之表示，則惲彥彤之在於大陸地區之繼
    承人即應依前揭法條規定視為拋棄其繼承權，其效力應溯及
    繼承開始時發生效力，而均不得繼承被繼承人惲彥彤遺留在
    臺灣地區之遺產，則被繼承人惲彥彤遺留在臺灣地區之遺產
    即應全部歸屬於被繼承人惲彥彤在臺灣地區之繼承人，而惲
    彥彤在臺灣地區除有配偶即原告一人為其在臺灣地區之繼承
    人外，別無子女或其他順位之繼承人存在，乃兩造不爭執之
    事實，則原告主張被繼承人惲彥彤在臺灣地區之遺產均應由
    被繼承人惲彥彤在臺灣地區之唯一繼承人即原告單獨繼承一
    節，亦堪採取。又按「繼承，因被繼承人死亡而開始。」、
    「繼承人自繼承開始時，除本法另有規定外，承受被繼承人
    財產上之一切權利、義務。但權利、義務專屬於被繼承人本
    身者，不在此限。」，乃為民法第1147條、第1148條所明定
    ，從而，原告之被繼承人惲彥彤遺留於臺灣地區之遺產於被
    繼承人惲彥彤死亡時即繼承開始時，即應當然由被繼承人惲
    彥彤在臺灣地區之唯一繼承人即原告繼承之，而當然屬於原
    告所有之財產一節，即堪認定。至於被告抗辯稱惲彥彤所有
    之資產包含惲彥彤自大陸地區攜來臺灣之祖上賣田款項一節
    ，不惟被告並未就此事實舉證證明其真實，且縱使被告所稱
    此一情節屬實，亦不足以作為認定惲彥彤目前所遺留之遺產
    即為當初由惲彥彤攜來臺灣之款項，況且既然該部分款項已
    經交付惲彥彤，即屬於惲彥彤所有，於惲彥彤死亡後成為其
    遺產之一部分，既然屬於遺產，即應依照繼承之法則判定其
    歸屬，是以，被告此部分抗辯並不足以作為其主張繼承之依
    據；再者，被告抗辯稱其被繼承人惲彥彤於生前曾囑咐關於
    其在臺灣地區擁有之資產如何處分一節，然被告亦未就此一
    事實舉證證明，且縱然其所稱屬實，但遺囑之方式應依民法
    第1189條規定之方式為之，方能發生遺囑之效力，倘僅在生
    前以言語口頭交代，並不發生遺囑之效力，則被告此一抗辯
    亦非可採。
四、按「無法律上之原因而受利益，致他人受損害者，應返還其
    利益。雖有法律上之原因，而其後已不存在者，亦同。」，
    民法第179 條定有明文。又按「不當得利返還請求權與損害
    賠償請求權，法律上之性質雖有未同，但二者訴訟上所據之
    事實如屬同一，則原告起訴時雖係基於侵權行為之法律關係
    ，然在訴訟進行中於他造為時效之抗辯後，亦不妨再基於不
    當得利之請求權而為主張。」，此有最高法院56年台上字第
    3064號判例可參。本件原告主張被告等無法律上之原因而向
    華僑銀行以偽造文書方式領取應由原告繼承之被繼承人惲彥
    彤存於華僑銀行之存款，使華僑銀行於不知存款人惲彥彤之
    情況下，將該存款交付被告等三人或被告丁○○等情，應屬
    真實，已如前述，則被告等三人對於應屬於原告繼承之財產
    而以冒用存款人惲彥彤身分方式取得屬於原告之遺產，自屬
    無法律上之原因而受有利益，且因華僑銀行業已對執有存單
    、印鑑等物之債權準占有人之被告等三人清償存款人惲彥彤
    之存款而使其債務消滅，原告已不能對華僑銀行重複請求給
    付該存款人惲彥彤原來存於該銀行之存款，自有使原告可繼
    承之遺產減少而受有損害之情形存在，而被告丁○○與被告
    戊○○、丙○○乃基於共同犯意聯絡而從事上開冒用已死之
    惲彥彤之名義向華僑銀行領取存款，本屬共同侵權行為人，
    本應連帶對原告負侵權行為損害賠償責任，則依據上開判例
    所示，原告自非不得主張依不當得利之請求權向被告等請求
    返還其利益，則原告主張被告應依不當得利之法則返還其利
    益，自屬可採。至於被告丁○○抗辯稱當初被告戊○○、丙○○等得對法院為繼承被繼承人惲彥彤遺產之期限未屆至，
    仍屬正當之繼承人一節，然查，因前開臺灣地區與大陸地區
    人民關係條例第66條第1 項之特別規定，於臺灣地區人民死
    亡發生繼承時，其大陸地區之繼承人於前揭法定之向法院聲
    明為繼承之表示之期限屆滿前，固不失其為繼承人之資格，
    然於尚未向法院為繼承之表示前，卻尚不得對遺產主張權利
    或為處分，必需至其向該管法院為繼承之表示後，方得基於
    繼承人之資格於臺灣地區與大陸地區人民關係條例規定之範
    圍內取得遺產，則雖於被繼承人惲彥彤死亡未滿三年期間內
    ，被告戊○○、丙○○等二人不失為惲彥彤之繼承人，但並
    不能對惲彥彤所留之遺產為任何處分或主張，其既然對於惲
    彥彤之遺產無處分權利，自無基於繼承人資格取得遺產之權
    利，但被告戊○○、丙○○二人仍向華僑銀行冒用惲彥彤之
    名義取得存款，自屬無法律上之原因而取得該部分利益，且
    被告戊○○、丙○○二人迄今始終未向該管之臺灣臺北地方
    法院為對惲彥彤之遺產為繼承之表示，依前揭法條規定，視
    為其已經拋棄其繼承權，則被告戊○○、丙○○即確定不得
    繼承惲彥彤所留在臺灣地區之遺產，縱如被告所抗辯之本有
    法律上之原因而取得者，亦已經喪失其取得該部分利益之正
    當法律上之原因，況且人既死亡，不論是否為有繼承權之人
    ，俱不得再以已死之人之名義為任何法律行為，乃一般社會
    通知之常識，被告丁○○自承為高中畢業（見本院95年2 月
    16日言詞辯論筆錄，卷第37頁以下），豈有不明瞭此情之理
    ，而惲彥彤之存款存放於銀行並無滅失之危險，並無由被告
    丁○○為之無因管理之必要，且被告丁○○與被告戊○○等
    領得款項後並未交與原告，更無何為本人管理事務之情形，
    蓋惲彥彤所留在臺灣地區之遺產既然全部屬於原告，該本人
    即指原告而言，而被告丁○○之行為卻為減損原告所可繼承
    之遺產數額，其並無為原告管理事務之意思，更無為原告管
    理事務之行為，甚為明顯，其抗辯自非可採；至於被告丁○○並非被繼承人惲彥彤之繼承人，對於惲彥彤所留之遺產並
    無任何權利存在，其取得該部分利益自無任何法律上之原因
    可言，甚為明顯，雖被告丁○○另抗辯其已經將所領取之全
    部款項交付惲彥彤在大陸地區之子女等，其並無任何利益可
    言，惟依民法第181 條規定，不當得利之受領人須返還其所
    受利益，僅於有民法第182 條規定之善意的不當得利之受領
    人方得限於其所存利益之範圍內方負返還義務，故被告丁○○與被告戊○○、丙○○等既然係基於共同意思聯絡而侵害
    原告之利益，不論其內部如何分配所得利益，仍應以其全體
    所受利益為返還之範圍，則被告此部分抗辯自無可採。
五、又按給付有確定期限者，債務人自期限屆滿時起，負遲延責
    任。按給付無確定期限者，債務人於債權人得請求給付時，
    經其催告而未為給付，自受催告時起，負遲延責任。其經債
    權人起訴而送達訴狀，或依督促程序送達支付命令，或為其
    他相類之行為者，與催告有同一之效力；又按遲延之債務，
    以支付金錢為標的者，債權人得請求依法定利率計算之遲延
    利息。但約定利率較高者，仍從其約定利率；民法第229 條
    第1 項、第2 項、第233 條第1 項分別定有明文。本件原告
    併請求被告應連帶給付自起訴狀繕本送達翌日起至清償日止
    按法定利率週年利率百分之五計算之利息，而本件應送達於
    被告之起訴狀繕本最後送達於被告丙○○、戊○○等二人部
    分係以公示送達方式為之，其最後刊登於新聞紙之時間為95
    年10月12日刊登於聯合報國外航空版而為送達（見本院卷第
    108 頁），依民事訴訟法第152 條規定，應經過60日即95年
    12月11日發生送達效力，則原告請求被告連帶給付之利息起
    算日即應為95年12月13日，原告此部分請求於上開範圍內應
    認為有理由。
六、末按因不當得利發生之債，並無共同不當得利之觀念，亦無
    共同不當得利人應連帶負返還責任之規定（最高法院74年度
    台上字第2733號判決參照），而依民法第272 條第2 項規定
    ，連帶債務除當事人明示約定外，以法律有規定者為限，則
    如基於不當得利之法律關係而為請求，因無法律規定不當得
    利之受領人應負連帶返還之責，則原告主張被告等三人應負
    連帶返還不當得利之責任一節，自無可採。
七、綜上所述，原告主張依據不當得利之法律關係，請求被告等
    三人給付原告12,491,211元及自起訴狀繕本翌日即95年12月
    13日起至清償日止按法定利率年息百分之五計算之遲延利息
    之範圍內為有理由，應予准許；至於原告之請求超過該範圍
    部分（即請求連帶給付部分）則為無理由，應予駁回。
伍、假執行之宣告：兩造均陳明願預供擔保聲請宣告假執行或免
    為假執行，就原告勝訴部分，經核均無不合，爰分別酌定相
    當之擔保金額就原告勝訴部分俱准許之；至於原告其餘假執
    行之聲請，因該部分訴之駁回而失所附麗，應併予駁回。
陸、本件事證已臻明確，兩造其餘主張及攻擊防禦方法與證據，
    經本院斟酌後，與本件判決結果已不生影響，故不一一論列
    ，附此敘明。
柒、結論：原告之訴為一部有理由，一部無理由，依民事訴訟法
    第385條第1項前段、第78條、第79條、第85條第2項、第390
    條第2項、第392條第2項，判決如主文。
中　　華　　民　　國　　96　　年　　8 　　月　　23　　日
            民事第一庭  法  官  許  瑞  東
以上正本證明與原本無異
如對本判決上訴，須於判決送達後20日內向本院提出上訴狀
中　　華　　民　　國　　96　　年　　8 　　月　　23　　日
                        書記官  賴  玉  芬
